臺灣高等法院民事判決　　　　　　　　　95年度上字第1103號
　　上　訴　人　丁○○
　　訴訟代理人　葉春生律師
　　被　上訴人　甲○○
上列當事人間請求損害賠償事件，上訴人對於中華民國95年10月
26日台灣台北地方法院95年度訴字第4285號第一審判決提起上訴
，本院於96年6月26日言詞辯論終結，判決如下：
    主  文
上訴駁回。
第二審訴訟費用由上訴人負擔。
    事實及理由
一、程序部分：按當事人在第二審不得提出新攻擊或防禦方法。
    但有下列情形之一者，不在此限：(三)對於在第一審已提出之
    攻擊或防禦方法為補充者，民事訴訟法第447條第1項第3款
    定有明文。經查，本件上訴人抗辯稱：被上訴人於本院始主
    張「縱認被上訴人有侵權行為，惟上訴人虛構事實對被上訴
    人提起民刑事訴訟，並於訴訟中多次侵害被上訴人名譽，亦
    有侵權行為，被上訴人自可主張抵銷」云云，為新防禦方法
    ，應不合法等語。然查被上訴人於原審即主張：上訴人指摘
    之事均屬虛偽，以上訴人民事、刑事書狀以觀，豈非更應負
    加倍之賠償等語（見原審卷第25頁答辯書狀），是被上訴人
    前開主張僅屬對已提出之防禦方法為補充，依上揭規定，應
    予准許。
二、上訴人主張略以：被上訴人為律師，於民國94年8月24日，
    在臺灣臺北地方法院檢察署偵查庭進行94年度偵字第9817號
    刑事偵查案件，為其父乙○○執行辯護職務時，於檢察官、
    書記官、法警及訴外人丙○○、己○○等不特定人得共見共
    聞情況下，當庭向檢察官為不實之陳述，稱上訴人（即該案
    之告訴人）有犯罪前科，並提示卷宗再三強調，嗣又表示上
    訴人「丁○○」之「俍」打字拼音為「ㄌㄤˊ」。按上訴人
    有無前科與前開偵查案件並無關連，被上訴人表示上訴人名
    字「俍」字為狼虎之狼，侮辱上訴人，實有故意或過失侵害
    上訴人之名譽權及人格權。又被上訴人並未舉證證明其有可
    供抵銷之債權，該主張實不足採。爰依民法第184條及第195
    條規定請求被上訴人負損害賠償責任，並刊登道歉啟事等語
    。於原審為聲明：(一)被上訴人應給付上訴人新台幣（下同）
    50萬元暨自95年4月19日起至清償日止按年息5%計算之利息
    。(二)被上訴人應在國內3大報紙（聯合、中國、自由）刊登
    道歉啟事3天（原審判決上訴人敗訴，上訴人不服提起上訴
    ，惟利息部分僅就95年8月24日起算部分上訴，其未上訴部
    分已歸於確定）。爰上訴聲明：(一)原判決下列部分廢棄。(二)
    被上訴人應給付上訴人50萬元暨自95年8月24日起至清償日
    止按年息5%計算之利息。(三)被上訴人應以18號字體及1/2版
    面（高24公分、寬35公分）於自由時報、中國時報及聯合報
    首頁各連續刊登如附件所示道歉啟事3天。(四)第一、二審訴
    訟費用由被上訴人負擔。(五)願供擔保，請准宣告假執行。
三、被上訴人則以：其僅於檢察官詢問「丁○○是哪些文字時」
    ，陳稱「俍」字打字拼音為「ㄌㄤˊ」，並未稱該字讀為狼
    虎之狼，其無污衊上訴人之意。被上訴人縱稱應讀為「狼虎
    」之「狼」字，亦僅為協助書記官打字輸入，無不法之情事
    。又被上訴人於94年9月10日開偵查庭時並未指稱上訴人有
    前科，其提示卷宗予檢察官僅係告知卷內上訴人之身分證號
    碼。況上訴人有無前科本為檢察官依職權應調查之事項，上
    訴人並未因此名譽受損。再者，被上訴人前開行為均係協助
    檢察官調查上訴人姓名如何輸入及有無前科，實無侵權行為
    可言。又上訴人為前開案件之告訴人，屬廣義之證人，被上
    訴人就證人陳述之憑信性本可為攻擊防禦，並無不法侵權。
    又上訴人就此對被上訴人提起誹謗罪告訴，業經檢察官為不
    起訴處分確定。縱認被上訴人有侵權行為，惟上訴人逕對被
    上訴人提起刑事告訴及本件訴訟，自有過失侵害被上訴人名
    譽之情，且上訴人對被上訴人為與本案無關之人身攻擊，亦
    有侵害被上訴人名譽，被上訴人就該侵權行為有損害賠償債
    權，自可主張抵銷等語，資為抗辯。爰答辯聲明：(一)駁回上
    訴。(二)第二審訴訟費用由上訴人負擔。(三)若受不利判決，被
    上訴人願供擔保請准宣告免為假執行。
四、兩造不爭執之事實：
  (一)被上訴人確係於上訴人對訴外人乙○○詐欺等提出告訴之台
    北地方法院檢察署94年度偵字9817號偵查案件中，擔任其父
    乙○○之辯護人。
  (二)上訴人曾提出告訴被上訴人誹謗，業經臺灣臺北地方法院檢
    察署以94年度偵字第22083號不起訴處分，上訴人聲請再議
    經發回後，復經原地檢署以95年度偵續字第373號不起訴處
    分，上訴人再議已經被駁回確定。
  (三)被上訴人確於94年8月24日偵查庭訊中，陳述「俍」字之讀
    音為ㄌㄤˊ。
五、本件主要爭點為被上訴人是否有故意或過失侵害上訴人名譽
    及人格之情事，茲就兩造爭點分述如下：
  (一)上訴人主張被上訴人有妨害上訴人之名譽及人格，最主要者
    係指：(1)於94年8月24日偵查庭訊中被上訴人故意將上訴人
    名字陳「俍甫」讀為「狼虎」之「狼」字(2)被上訴人在偵查
    庭中指摘上訴人有犯罪前科，污衊上訴人品行及人格。惟上
    情均為被上訴人所否認。
  (二)按「當事人主張有利於己之事實者，就其事實有舉證之責任
    。」民事訴訟法第277條定有明文。又「民事訴訟如係由原
    告主張權利者，應先由原告負舉證之責，若原告先不能舉證
    ，以證實自己主張之事實為真實，則被告就其抗辯事實即令
    不能舉證，或其所舉證據尚有疵累，亦應駁回原告之請求。
    」有最高法院17年上字第917號判例意旨可考。上訴人依據
    民法第184條、第195條規定訴請被上訴人負侵權行為損害賠
    償責任，自應由上訴人就被上訴人行為構成侵權行為一節負
    舉證責任。
  (三)經查，本件核諸原審勘驗臺灣臺北地方法院檢察署94年度偵
    字第9817號於94年8月24日偵查庭之錄音光碟所記載之筆錄
    ，其內容略為：甲○○律師（即被上訴人）起立陳述「請檢
    察官諭示告戊○○部分，是丙○○、丁○○、己○○3人都
    有告嗎？」，檢察官詢問丙○○，丙○○起立陳述「是由我
    或是我兒子丁○○提出告訴之問題」。檢察官詢問：「丁○
    ○是哪些文字？」丙○○說：「是丁○○」，此時甲○○律
    師插話說：「打字是ㄌㄤˊ」。丙○○說：「打字是用ㄌㄤ
    ˊ沒錯，但是注音符號是ㄌ一ㄤˊ，是優良的良。」丙○○
    詢問檢察官：「丁○○要來嗎？所有的錢都是在我。」檢察
    官問：「你兒子有無因案服過刑？」丙○○說：「我兒子都
    是很清白，從來沒有做過錯，而且家世都是很清白的，要是
    我兒子有服過刑，要多少錢我都可以賠給你。」檢察官問：
    「你兒子的身分證字號？」丙○○答：「我兒子身分證字號
    我不知道（此時甲○○律師開始翻閱卷宗），我跟你斬釘截
    鐵我兒子從來不犯法，他都是很規矩，都是在讀書，考不好
    又重考（此時甲○○律師站起，拿起卷宗將該卷宗提出給檢
    察官看）我兒子（哪）有前科？」此時檢察官問甲○○律師
    ：「這是…（內容聽不清楚）。」甲○○律師站起來陳述：
    「對、對、對。」檢察官問：「大律師這個資料，…（檢察
    官問這部分聽不清楚）。」甲○○律師站起來走向法檯，並
    說：「沒有問題，檢座…是身分證，對、對、對。」丙○○
    說：「我兒子如有前科，如果我兒子有前科我敗訴。」檢察
    官安撫丙○○說：「不要生氣，沒有那麼嚴重。」等語（見
    原審卷第76、77頁筆錄）。本件上訴後並應被上訴人之聲請
    經本院勘驗，記載勘驗經過為：「（欲看光碟何處？）（被
    上訴人甲○○）如原審卷第77頁95年9月13日筆錄所載第二
    行：「（此時甲○○律師站起．．．）」及第七行並說：「
    沒有問題，檢座．．．」有無任何言詞陳述及動作。」「（
    諭當庭勘驗94年偵字第9817號94年8月24日開庭錄音光碟。
    ）勘驗結果：筆錄所載第二行：「此時甲○○律師站起，拿
    起卷宗將該卷宗提出給檢察官」時曾說一句話，但聽不出說
    話內容。第七行並說：「沒有問題，檢座．．．是身分證對
    、對、對」時並無任何說話動作。」等情事（見本院卷第10
    7頁、108頁筆錄）。
  (四)由上開勘驗偵查庭活動內容觀之，被上訴人雖有於偵查庭時
    ，就上訴人丁○○姓名有陳述為「打字是ㄌㄤˊ」等語，但
    被上訴人並無指稱該「ㄌㄤˊ」是指何字，亦無提及「狼虎
    」等言詞。況上訴人之母即證人丙○○亦稱偵查庭中被上訴
    人提及「俍」字「打字是ㄌㄤˊ」，其當時更陳稱「打字是
    用ㄌㄤˊ沒錯，但是注音符號是ㄌ一ㄤˊ，是優良的良。」
    等語，證人己○○即與被上訴人父親乙○○互控之己○○亦
    稱：是講上訴人為陳「ㄌㄤˊ」甫等語（見本院卷第85、86
    頁筆錄），足見被上訴人僅稱「打字是ㄌㄤˊ」，並無陳述
    狼虎之狼。況且，於法庭中係由書記官將兩造之陳述意旨，
    利用電腦為紀錄，一般書記官多係以注音或追音輸入法為之
    ，其輸入時需知曉文字之讀音，則被上訴人辯稱其陳述「打
    字是ㄌㄤˊ」一語，係幫助書記官紀錄乙節，應屬可取。再
    上訴人另案向臺灣臺北地方法院檢察署對被上訴人提出妨害
    名譽之刑事告訴，亦經該署檢察官認為被上訴人並無妨害名
    譽犯行而為不起訴處分確定，有被上訴人所提出檢察官95年
    度偵續字第373號不起訴處分書影本在卷可稽（見原審卷第
    84 頁至86頁），其就上開偵查庭所為勘驗內容亦與上揭筆
    錄相符。綜上，自難僅據被上訴人於偵查庭中，就上訴人姓
    名中「俍」字陳述「打字是ㄌㄤˊ」之言論，即認為被上訴
    人有妨害上訴人名譽之侵權行為。
  (五)再依上開偵查庭錄音光碟勘驗內容，並無被上訴人於偵查庭
    曾提及上訴人有前科紀錄，更無被上訴人因此與丙○○間曾
    有爭吵之情事。至被上訴人雖有提出卷宗予檢察官之行為，
    然其行為係在檢察官向丙○○問及上訴人「有無因案服刑過
    」及「上訴人之身分證字號」後，被上訴人再提出卷宗資料
    予檢察官，及檢察官看完卷宗後，被上訴人固有與檢察官對
    話，然其間有部分對話因錄音光碟並不清楚，無法確實勘驗
    出其對話內容，惟就被上訴人翻閱卷宗及提出卷宗予檢察官
    之時間，均在檢察官詢問丙○○關於「上訴人之身分證字號
    」，而丙○○答稱「不知道丁○○之身分證字號」之後，及
    被上訴人提出卷宗予檢察官間，可聽得清楚之對話略為：「
    …被上訴人說：『對、對、對。』檢察官問：『大律師這個
    資料，…（檢察官問這部分聽不清楚）。」「甲○○律師站
    起來走向法檯，並說：「沒有問題，檢座…是身分證，對、
    對、對」等語，堪認被上訴人所辯當時行為已在檢察官訊問
    丙○○之後，並未指稱丁○○有前科一節為可採。上訴人雖
    提出臺灣臺北地方法院檢察署94年度偵字第22083號檢察官
    不起訴處分書影本，引述該不起訴處分書提及「被告（指被
    上訴人）在本署94年度偵字第9817號、94年度偵續字第282
    號案件於94年8月24日在不對外公開之第23偵查庭開庭中，
    為其當事人辯護時，陳述告訴人丁○○為有前科之人」等語
    （見原審卷第133頁）。然查，該案偵查中，被上訴人就上
    訴人指訴關於「向檢察官陳述告訴人丁○○為有前科之人」
    一節係始終否認，核諸不起訴處分書重點係認被上訴人縱有
    上訴人之前開指訴，因係在偵查庭中所為，而偵查庭係不公
    開，並不構成刑法上誹謗罪而為不起訴處分，此觀之該處分
    書記載「陳述告訴人丁○○為有前科之人，尚難認為其主觀
    上有將上揭事項散布於大眾之意圖，從而被告所為，核與刑
    法誹謗罪之構成要件有間」可知。況上開94年度偵字第2208
    3號案件，上訴人於接獲檢察官不起訴處分書後，對該案件
    再議，經臺灣高等法院檢察署發回續查後，經臺灣臺北地方
    法院檢察署95年度偵續字第373號就此部分再為調查後所製
    作不起訴處分書，即無認定被上訴人有指稱上訴人有前科之
    情形，自難以與本院上揭調查證據不相符之不起訴處分書之
    文字記載，即認被上訴人有上開行為。況縱認上揭錄音光碟
    所記載被上訴人拿起卷宗將該卷宗提出給檢察官時曾說一句
    話，其內容為「丁○○有前科」云云，亦係被上訴人應檢察
    官調查上訴人有無服刑紀錄時，單純協助檢察官調查之動作
    ，要無侵權行為可言。
六、又按民法第184條第1項規定：「因故意或過失，不法侵害他
    人之權利者，負損害賠償責任。故意以背於善良風俗之方法
    ，加損害於他人者亦同。」，民法第195條第1項規定：「不
    法侵害他人之身體、健康、名譽、自由、信用、隱私、貞操
    ，或不法侵害其他人格法益而情節重大者，被害人雖非財產
    上之損害，亦得請求賠償相當之金額。其名譽被侵害者，並
    得請求回復名譽之適當處分。」故為侵權之行為必須是不法
    行為，或故意背於善良風俗之方法，請求非財產損害賠償更
    須行為本身情節重大。查依上述法庭錄音光碟之勘驗資料可
    知，當時被上訴人係因協助書記官打字，始稱「打字是ㄌㄤ
    ˊ」，而電腦就「俍」字，本即需以ㄌㄤˊ拼音始能拼寫，
    則電腦打字拼音既需讀成ㄌㄤˊ，依此事實，難認被上訴人
    有何不法或背於善良風俗。再因為被上訴人於上揭其父乙○
    ○被訴詐欺等偵查案件擔任辯護人，刑事偵查庭中涉及案件
    之攻擊防禦行為，除了檢察機關、當事人、及案件關係人以
    外，第3人無從知悉，本件被上訴人以辯護人身分提供資料
    供檢察官調查，要屬單純協助檢察官調查之行為，難認有所
    不法或背於善良風俗，上訴人名譽或人格更無因而受侵害之
    可言。
七、綜上所述，上訴人主張為不足採，被上訴人抗辯尚屬可信。
    是則上訴人依侵權行為之法律關係，請求被上訴人給付50
    萬元，及自95年8月24日起至清償日止，按年息5%計算之利
    息，暨請求被上訴人應以18號字體及1/2版面（高24公分、
    寬35公分）於自由時報、中國時報及聯合報首頁各連續刊登
    如附件所示道歉啟事3天，為無理由，應予駁回。上訴人之
    訴既經駁回，其假執行之聲請即失所附麗，應併予駁回。原
    審為上訴人敗訴之判決，及駁回其假執行之聲請，並無不合
    。上訴意旨指摘原判決不當，求予廢棄改判，為無理由，應
    予駁回。
八、本件事證已臻明確，上訴人雖聲請傳訊臺灣臺北地方法院檢
    察署承辦檢察官及書記官，證明被上訴人有指稱丁○○有前
    科及「丁○○之俍應為狼虎之狼」；惟查，本件上訴人主張
    被上訴人有妨害名譽之侵權行為，最主要時間地點係於94年
    8月24日在臺灣臺北地方法院檢察署偵查庭中之行為，而上
    開偵查庭之活動，已經原審及本院勘驗該偵查庭之錄音光碟
    製有詳細經過之筆錄在卷，本院認此部分已勘驗明確，無再
    為傳訊之必要。又被上訴人聲請調閱台灣新竹地方法院93年
    度訴字第165號分配表異議之訴事件等卷宗，查明證人己○
    ○與上訴人間關係匪淺，以證明其證詞偏頗云云，亦因所爭
    執之偵查中發生經過，有上揭錄音光碟可考，核無調卷必要
    。兩造其餘主張陳述及所提之證據，經審酌後於本件判決結
    果無影響，爰不逐一論列，附此敘明。
九、據上論結，本件上訴為無理由，依民事訴訟法第449條第1項
    、第78條，判決如主文。
中　　華　　民　　國　　96　　年　　7 　　月　　10　　日
  　　　　　　　　　民事第十三庭
                      　審判長法　官  黃嘉烈
  　　　　　　　　　　        法　官  許文章
  　　　　　　　　　　        法　官  李媛媛
正本係照原本作成。
如不服本判決，應於收受送達後20日內向本院提出上訴書狀，其
未表明上訴理由者，應於提出上訴後20日內向本院補提理由書狀
（均須按他造當事人之人數附繕本）上訴時應提出委任律師或具
有律師資格之人之委任狀；委任有律師資格者，另應附具律師資
格證書及釋明委任人與受任人有民事訴訟法第466條之1第1項但
書或第2項（詳附註）所定關係之釋明文書影本。
中　　華　　民　　國　　96　　年　　7 　　月　　10　　日
　　　　　　　　　　　　　　　書記官  李明昇
附註：
民事訴訟法第466條之1（第1項、第2項）：
對於第二審判決上訴，上訴人應委任律師為訴訟代理人。但上訴
人或其他法定代理人具有律師資格者，不在此限。
上訴人之配偶、三親等內之血親、二親等內之姻親，或上訴人為
法人、中央或地方機關時，其所屬專任人員具有律師資格並經法
院認為適當者，亦得為第三審訴訟代理人。
